臺灣高等法院刑事判決
111年度上訴字第2343號
上  訴  人  臺灣宜蘭地方檢察署檢察官
被      告  李旻祐



            蔡尚穎


            蕭仲翔


上列上訴人因被告妨害秩序案件，不服臺灣宜蘭地方法院111年
度訴字第100號，中華民國111年5月26日第一審判決（起訴案號
：臺灣宜蘭地方檢察署111年度偵字第875號），提起上訴，本院
判決如下：
    主  文
上訴駁回。
    理  由
一、公訴意旨略以：被告李旻祐、蔡尚穎、蕭仲翔於民國110年1
    2月4日夜間，相約至宜蘭縣○○鎮○○路00○0號「好聲音KTV」
    唱歌消費，至翌(5)日凌晨2時44分許，被告3人同乘孫高偉
    所駕駛之計程車離去，詎被告李旻祐上車後，認其前遭在該
    KTV門外之不詳人士挑釁，心生不滿，竟於車行未遠，即要
    求孫高偉返回上開KTV附近路口停車，並與被告蔡尚穎、蕭
    仲翔一同下車，被告3人均明知前開KTV前之騎樓係公共場所
    ，於該處施強暴，可能波及他人，影響社會治安及秩序，被
    告3人竟仍共同基於在公共場所聚集3人以上施強暴之犯意聯
    絡，於該日凌晨2時48分許返回前開KTV前之騎樓，並先後出
    手攻擊當時站在該KTV門外之洪硯璋、陳昕、陳學盟等人（
    被告3人所涉傷害部分業據撤回告訴），至渠等未再反抗後
    始收手，復又一同搭乘原車離去。因認被告李旻祐、蔡尚穎
    、蕭仲翔3人均涉犯刑法第150條第1項後段在公共場所聚集3
    人以上下手實施強暴罪嫌。
二、按犯罪事實應依證據認定之，無證據不得認定犯罪事實；又
    不能證明被告犯罪者，應諭知無罪之判決，刑事訴訟法第15
    4條第2項、第301條第1項分別定有明文。次按認定犯罪事實
    所憑之證據，雖不以直接證據為限，間接證據亦包括在內，
    然而無論直接證據或間接證據，其為訴訟上之證明，須於通
    常一般之人均不致有所懷疑，而得確信其為真實之程度者，
    始得據為有罪之認定，倘其證明尚未達到此一程度，而有合
    理之懷疑存在，無從使事實審法院得有罪之確信時，即應為
    被告無罪之判決（最高法院76年台上字第4986號判決意旨參
    照）。再按檢察官就被告犯罪事實，應負舉證責任，並指出
    證明之方法，刑事訴訟法第161條第1項亦有明文規定。因此
    ，檢察官對於起訴之犯罪事實，應負提出證據及說服之實質
    舉證責任；倘其所提出之證據，不足為被告有罪之積極證明
    ，或其闡明之證明方法，無從說服法官以形成被告有罪之心
    證，基於無罪推定之原則，自應為被告無罪判決之諭知（最
    高法院92年台上字第128號判決意旨參照）。
三、公訴意旨認被告李旻祐、蔡尚穎、蕭仲翔等人（下稱被告3
    人）涉犯上開罪嫌，無非係以被告3人於警詢及偵查中之供
    述、證人洪硯璋、陳昕、陳學盟、孫高偉於警詢之證述、監
    視器影像光碟及畫面翻拍照片、被害人洪硯璋、陳昕、陳學
    盟3人（下稱被害人3人）之診斷證明書等為主要論據。訊據
    被告3人固均坦承有於上開時、地，先後出手毆打被害人3人
    之事實，然均否認有何妨害秩序之犯行，被告李旻祐辯稱：
    我之所以叫計程車再折返，是要問他們為何要罵我們，因為
    當時他們瞪了我們之後有對著我們說「看三小」，蔡尚穎、
    蕭仲翔不知道我叫計程車折返回原處的原因，他們以為我是
    東西忘了拿要回去拿，下車子後我找對方理論，問他們是不
    是有罵我，然後我就朝洪硯璋臉上揮，洪硯璋也有還手，他
    跟陳昕把我壓在地上兩個人打我一個，我後來看監視器才知
    道是蔡尚穎把他們拉開，我才沒有被繼續壓著打，後來也是
    看監視器畫面才知道是蔡尚穎打了洪硯璋，洪硯璋倒下之後
    我們才離開，我下車時沒有跟蔡尚穎、蕭仲翔說要做什麼等
    語；被告蔡尚穎則辯稱：我原本以為要回家了，在車上時我
    很想睡，突然計程車開回KTV ，我還來不及問為什麼車子要
    掉頭，車子就回到KTV了，李旻祐就下車，我看他好像很生
    氣怕有衝突我就跟著下車，因為我看他很生氣的叫計程車回
    頭，一下車衝突就發生了，我就在旁邊勸架，拉開他們，但
    後來我被洪硯璋攻擊，我先躲了2、3次，後來我就還手揮了
    他一拳，他倒下來，雙方就停止了，下車時是李旻祐先對洪
    硯璋揮拳，陳昕一開始有動手，看到洪硯璋倒下來他就停手
    ，對方停手我們也停手，之後我們就坐計程車離開，衝突大
    約2分鐘左右等語；另被告蕭仲翔辯稱：當時我也在車上，
    我後來也跟著下車，當時我酒醉，他下車我就跟著下車，也
    沒想這麼多，過程我沒有什麼印象，我是到警局看監視器時
    才知道我有追著人家打，是誰叫計程車司機回頭的，我也搞
    不清楚，李旻祐下車時他也沒對我們說要做什麼等語。
四、經查：
  ㈠被告3人於110年12月4日夜間，相約至前揭「好聲音KTV」唱
    歌消費，嗣被告3人於翌(5)日凌晨2時44分許同乘孫高偉所
    駕駛之計程車離去，復因被告李旻祐不滿離去前遭在前開KT
    V門外之不詳人士挑釁，乃於孫高偉行經上開KTV附近路口時
    ，自行開啟車門下車，被告蔡尚穎、蕭仲翔亦隨同下車返回
    該KTV前之騎樓，並先後出手毆打當時站在該KTV前之洪硯璋
    、陳昕、陳學盟等人後，復又一同搭乘原車離去等情，業據
    被告李旻祐、蔡尚穎、蕭仲翔於警詢、偵訊、原審及本院準
    備程序時供述在卷（警卷第1至12頁、偵卷第11至12頁、原
    審卷第37至38頁、本院卷第53頁），核與證人洪硯璋、陳昕
    、陳學盟於警詢、證人孫高偉於警詢及原審審理時證述之情
    節（警卷第13至29頁、原審卷第71至74頁）大致相符，是此
    部分事實，首堪認定。
  ㈡按刑法第150 條聚眾施強暴脅迫罪，原規定之構成要件「公
    然聚眾」部分，於109年1月15日修正為「在公共場所或公眾
    得出入之場所聚集三人以上」。其修正理由（同第149條修
    正說明）載敘：實務見解認為，「聚眾」係指參與之多數人
    有隨時可以增加之狀況，若參與之人均係事前約定，人數既
    已確定，便無隨時可以增加之狀況，自與聚眾之情形不合。
    此等見解範圍均過於限縮，也無法因應當前社會之需求。爰
    將本條前段修正為「在公共場所或公眾得出入之場所」有「
    聚集」之行為為構成要件，亦即行為（人）不論其在何處、
    以何種聯絡方式（包括透過社群通訊軟體：如LINE、微信、
    網路直播等）聚集，其係在遠端或當場為之，均為本條之聚
    集行為，且包括自動與被動聚集之情形，亦不論是否係事前
    約定或臨時起意者均屬之等旨。查該修正條文除場所屬性不
    再侷限於實質上一般大眾可共見共聞之地點外，並將在現場
    實施騷亂之人數，明定為3 人以上為已足，至若隨時有加入
    不特定之群眾，或於實施強暴脅迫持續中，其原已聚集之人
    數有所變化，均無礙於「聚集3 人以上」要件之成立。而本
    罪既屬妨害秩序之一種犯罪，則聚眾實施強暴脅迫之人，主
    觀上自須具有妨害秩序之故意，亦即應具有實施強暴脅迫而
    為騷亂之共同意思，始與該條罪質相符。惟此所稱聚眾騷亂
    之共同意思，不以起於聚集行為之初為必要。若初係為另犯
    他罪，或別有目的而無此意欲之合法和平聚集之群眾，於聚
    眾過程中，因遭鼓動或彼此自然形成激昂情緒，已趨於對外
    界存有強暴脅迫化，或已對欲施強暴脅迫之情狀有所認識或
    預見，復未有脫離該群眾，猶基於集團意識而繼續參與者，
    亦均認具備該主觀要件。且其等騷亂共同意思之形成，不論
    以明示通謀或相互間默示之合致，亦不論是否係事前鳩集約
    定，或因偶發事件臨時起意，其後仗勢該群眾結合之共同力
    ，利用該已聚集或持續聚集之群眾型態，均可認有聚眾騷亂
    之犯意存在。又該條之修法理由固說明：倘3 人以上，在公
    共場所或公眾得出入之場所聚集，進而實行強暴脅迫（例如
    ：鬥毆、毀損或恐嚇等行為）者，不論是對於特定人或不特
    定人為之，已造成公眾或他人之危害、恐懼不安，應即該當
    犯罪成立之構成要件，以符保護社會治安之刑法功能之旨。
    然依本罪之規定體例，既設於刑法第二編分則第七章妨害秩
    序罪內，則其保護之法益自係在公共秩序及公眾安寧、安全
    之維護，使其不受侵擾破壞。是本罪既係重在公共安寧秩序
    之維持，故若其實施強暴脅迫之對象，係對群眾或不特定人
    為之，而已造成公眾或他人之危害、恐懼不安致妨害社會秩
    序之安定，自屬該當。惟如僅對於特定人或物為之，基於本
    罪所著重者係在公共秩序、公眾安全法益之保護，自應以合
    其立法目的而為解釋，必其憑藉群眾形成的暴力威脅情緒或
    氛圍所營造之攻擊狀態，已有可能因被煽起之集體情緒失控
    及所生之加乘效果，而波及蔓延至周邊不特定、多數、隨機
    之人或物，以致此外溢作用產生危害於公眾安寧、社會安全
    ，而使公眾或不特定之他人產生危害、恐懼不安之感受，始
    應認符合本罪所規範之立法意旨。如未有上述因外溢作用造
    成在該場合之公眾或他人，產生危害、恐懼不安，而有遭波
    及之可能者，即不該當本罪之構成要件。至犯本罪所實施之
    強暴脅迫，而有侵害其他法益並犯他罪者，自應視其情節不
    同，分別依刑法第50條之規定以實質數罪併合處罰，或依競
    合關係論處之，最高法院110年台上字第6191號判決可資參
    照。可知本罪之成立除行為人需有在公共場所或公眾得出入
    之場所聚集3人以上施強暴脅迫之行為外，尚須主觀上具有
    妨害秩序之故意，亦即應具有實施強暴脅迫而為騷亂之共同
    意思，而造成公眾或他人之危害、恐懼不安致妨害社會秩序
    之安定，始屬該當。查：
　⒈所謂「公共場所」，係指特定多數人或不特定之人得以出入
    、集合之場所。觀諸卷附之路口監視器影像翻拍照片（警卷
    第46-50頁），本件案發地點即宜蘭縣○○鎮○○路00○0號「好
    聲音KTV」前騎樓上，特定多數人或不特定人均得隨時進入
    ，是該現場固屬公共場所。
　⒉證人陳昕於警詢時證稱：我認為可能過程中我們是與對方有
    眼神交會，對方可能覺得我們在看他們，對方計程車離開後
    又開回來，他們3人下車後，穿短褲、拖鞋、橘色T-SHIRT之
    男子（即被告李旻祐）一直往洪硯璋頭部攻擊，穿西裝外套
    的男子（即被告蕭仲翔）還追打陳學盟，我為了拉開攻擊洪
    硯璋之男子，穿西裝外套的男子（即被告蕭仲翔）轉而攻擊
    我，過程中我擋了兩下還有做還擊的動作，我就被該男子推
    進店門內倒在地上，對方還出腳踹我，洪硯璋看我倒在地上
    就過來把該男子拉走，該2人還發生拉扯，對方穿淺色襯衫
    在勸架的男子（即被告蔡尚穎）後來也上前攻擊洪硯璋等語
    （警卷第19頁）。核與被告蔡尚穎前開供述所稱其一開始係
    在勸架，之後見被告李旻祐遭攻擊後始出手反擊一情大致相
    符，堪認被告蔡尚穎初始到場時，係擔任勸架者之角色，足
    見被告3人下車前並未就對被害人3人為強暴犯行有何犯意聯
    絡。
　⒊參以證人孫高偉於原審審理中具結後證稱：「（後來你開到
    羅東鎮大同路及倉前路口附近，被告三人是否有下車？）有
    。我先載他們離開，開到大同路及倉前路口時，被告他們其
    中一人突然開門，我以為有什麼事情，我就停車，他們三人
    就陸續下車。」、「（被告三人下車之後往何方向走？）往
    『好聲音KTV』走。」、「（你後來有迴轉再去載他們三人嗎
    ？）一開始我載他們離開時，有在五結地下道附近停車，因
    為蕭仲翔要下車尿尿，然後再迴轉經過『好聲音KTV』，之後
    再開到大同路及倉前路口附近，其中一個被告才突然開門，
    我停車後他們三人陸續下車往『好聲音KTV』方向走，我就直
    接在原處等候。」、「（在你迴轉往『好聲音KTV』的路上，
    被告三人在車上有無談論什麼事情？）我印象中好像沒有。
    」、「（當時他們在車上的情緒如何？）喝了酒就大概是那
    樣，累累的樣子，沒什麼特別的。」、「（你說你迴轉到『
    好聲音KTV』時，有人突然開車門，是何人開車門？）我沒什
    麼印象，我只知道有人開車門，我下意識就煞停，我也不知
    道為什麼他們要下車。」、「（他們在『好聲音KTV』下車發
    生何事？）就如監視器拍到那樣，我也覺得莫名其妙。」、
    「（被告三人在車上有無講到對何人不滿或在KTV發生何事
    ？）沒有，我沒有特別去注意，而且我車上有放音樂，我也
    沒有聽到他們講這些事。」、「（被告三人有無說要下車去
    打人？）我沒有特別去注意，印象中我沒有聽到這些話。」
    等語（原審卷第71-74頁），從而依證人孫高偉所述，可認
    被告3人搭乘計程車離去後，被告李旻祐自行開啟車門下車
    前，並未告知與同車之被告蔡尚穎、蕭仲翔下車之理由，並
    無討論要對被害人3人為傷害犯行，核與被告3人前揭所辯3
    人並無事先有何共同實施強暴之認識或計畫相符，在此階段
    已難認被告3人主觀上有聚眾騷亂之犯意聯絡。
　⒋至被告3人下車後，固與告訴人洪硯璋、陳昕、陳學盟發生肢
    體衝突，其中先由被告李旻佑出手攻擊洪硯璋，隨後被告蕭
    仲翔攻擊陳學盟，被告李旻佑再出手攻擊陳昕，而被告蔡尚
    穎亦推打陳昕、追打洪硯璋，有監視器翻拍畫面在卷可憑（
    警卷第46-50頁），惟被告3人施強暴行為時，為凌晨2時48
    分許，屬深夜時分，在場民眾不多，且依前述監視器翻拍畫
    面，現場除被告3人及被害人3人外，確實無其他人逗留、聚
    集。則被告3人所施強暴行為既係針對特定人即被害人陳昕
    等3人，亦無從認定被告3人對被害人3人為強暴犯行時，主
    觀上另有憑藉群眾形成的暴力威脅情緒或氛圍所營造之攻擊
    狀態，已有可能因被煽起之集體情緒失控及所生之加乘效果
    ，而波及蔓延至周邊不特定、多數、隨機之人或物，以致此
    外溢作用產生危害於公眾安寧、社會安全，而使公眾或不特
    定之他人產生危害、恐懼不安感受之妨害秩序犯意。況佐以
    前述監視器錄影畫面翻拍照片，被告李旻祐出手毆打洪硯璋
    所顯示之監視器時間為當日凌晨2時48分53秒，直至被告3人
    自行停止施暴後搭乘計程車離開現場之監視器時間為該日凌
    晨2時50分11秒，被告3人與被害人3人全部衝突過程僅2分鐘
    ，被告3人如前所述並非為滋事聚集而來，而全程施暴之時
    間極為短暫，由監視錄影畫面觀之，亦未發現有波及旁人，
    或造成他人驚嚇失措逃離等情形，且被告3人及證人洪硯璋
    等人均分別供承或證述因雙方眼神交會而認有挑釁進而發生
    口角、肢體衝突，被告3人見洪硯璋倒地且陳昕停手後即未
    再實施何強暴行為，益證係因被告李旻祐個人先認被害人3
    人有挑釁之舉而心生不滿，先行出手毆打洪硯璋，而被告蔡
    尚穎則因嗣後偶然遭波及而衍生加入毆打洪硯璋等人之舉，
    尚難認被告3人有蓄意造成社會安寧秩序之危害，或致使公
    眾因而恐懼不安之認識，客觀上亦難認已達前開情狀之程度
    。
  ⒌再者，被告3人係偶然與不認識之人間發生衝突，進而攻擊被
    害人3人，雖係在公共場合，惟依監視器畫面顯示，現場無
    他人逗留，且時間短暫，已如前述，且斯時並非警方據報後
    到現場處理，而係被害人3人嗣後於同日凌晨4時7分許前往
    羅東分局開羅派出所報案並分別製作筆錄（警卷第13、18、
    24頁），後由承辦員警於同日上午7時4分許，製作證人孫高
    偉筆錄，確認嫌疑人身分後，於同日下午3時34分許被告李
    旻佑、同日下午5時13分許被告蔡尚穎、同日晚間7時20分蕭
    仲翔分別至上開派出所製作筆錄而循線查獲（警卷第1、5、
    9頁），益徵被告下手實施強暴行為，並未形成暴力威脅情
    緒或氛圍，亦無波及蔓延至周邊不特定、多數或隨機之人或
    物，故無民眾報警，請警方到場處置，而無所謂外溢作用已
    使公眾或不特定之他人產生危害、恐懼不安之情狀至明，即
    與刑法第150條第1項後段在公共場所聚集3人以上下手實施
    強暴規定之構成要件不符。
五、綜上所述，被告3人所為與刑法150條第1項後段之構成要件
    ，尚有未合。從而，公訴意旨就所指被告上開犯行，所提證
    據尚存合理之懷疑，尚未達通常一般人均不致有所懷疑，而
    得以確信其為真實之程度，自難以公訴意旨所指刑法第150
    條第1項後段在公共場所聚集3人以上下手實施強暴之罪責相
    繩，揆諸前揭規定及說明，應認公訴意旨所指被告3人之妨
    害秩序犯行，尚屬無法證明，依法自應為被告3人無罪之諭
    知。　
六、駁回上訴之理由
　㈠原審同此認定，以被告3人犯罪均不能證明，諭知被告3人均
    無罪之判決，核無不合。
  ㈡檢察官上訴意旨略以：被告3人均明知前開KTV前之騎樓係公
    共場所，於該處施強暴，可能波及他人，影響社會治安及秩
    序，竟仍先後出手攻擊當時站在該KTV門外之被害人洪硯璋
    、陳昕、陳學盟等人，至渠等未再反抗後始收手，復又一同
    搭乘原車離去。足認被告3人有蓄意造成社會安寧秩序之危
    害，或致使公眾因而恐懼不安之認識。其等之舉，衡情客觀
    上亦可認已達造成社會安寧秩序之危害，或致使公眾因而恐
    懼不安之程度，自應該當刑法第150條聚眾施強暴脅迫罪成
    立之構成要件。原審認被告3人並非為滋事聚集而來，而全
    程施暴之時間極為短暫，亦未發現有波及旁人，或造成他人
    驚嚇失措逃離等情形，即遽行判決被告3人無罪，其無罪之
    理由均與法律構成要件無關，且顯不合於經驗法則與論理法
    則，自難謂為適法等語。　　
　㈢惟查：被告3人固有於公共場所施強暴行為，惟尚難以此遽為
    推論被告3人主觀上有蓄意造成社會安寧秩序之危害，或致
    使公眾因而恐懼不安之故意，且本案依公訴人所提事證，尚
    不足認所指被告3人有刑法第150條第1項後段犯行達於無所
    懷疑而得確信為真實之程度已如前述，故原審認不能證明被
    告犯罪，而諭知無罪之判決，應可維持。檢察官仍執前詞提
    起上訴，為無理由，應予駁回。　　
據上論斷，應依刑事訴訟法第368條，判決如主文。
本案經檢察官劉惟宗提起公訴，檢察官張學翰提起上訴，檢察官
黃逸帆到庭執行職務。
中　　華　　民　　國　　111 　年　　9 　　月　　21　　日
                  刑事第二十庭  審判長法　官  吳淑惠
　　　　　　　　　　　　　　　　　    法　官  吳祚丞  
　　　　　　　　　　　　　　　　　　  法　官  王惟琪
以上正本證明與原本無異。
檢察官如不服本判決，應於收受送達後20日內向本院提出上訴書
狀，惟須受刑事妥速審判法第9條限制。其未敘述上訴之理由者
，並得於提起上訴後20日內向本院補提理由書(均須按他造當事
人之人數附繕本)「切勿逕送上級法院」。
刑事妥速審判法第9條：
除前條情形外，第二審法院維持第一審所為無罪判決，提起上訴
之理由，以下列事項為限：
一、判決所適用之法令牴觸憲法。
二、判決違背司法院解釋。
三、判決違背判例。
刑事訴訟法第 377 條至第 379 條、第 393 條第 1 款之規定，
於前項案件之審理，不適用之。
                                      書記官  戴廷奇
中　　華　　民　　國　　111 　年　　9 　　月　　25　　日